【裁判字號】    91,訴,2253
【裁判日期】    920109
【裁判案由】    清償債務
【裁判全文】
臺灣板橋地方法院民事判決  九十一年度訴字第二二五三號
    原      告  甲○○
    被      告  乙○○
右當事人間請求清償債務事件，本院判決如左：
    主      文
被告應給付原告新台幣陸拾萬元，及自民國九十一年十一月二十八日起至清償日止，
按年息百分之五計算之利息。
訴訟費用由被告負擔。
本判決第一項於原告以新台幣貳拾萬元或等值之銀行可轉讓定期存單供擔保後，得假
執行。但被告如於假執行程序實施前以新台幣陸拾萬元為原告預供擔保，得免為假執
行。
    事      實
甲、原告方面：
  一、聲明：如主文第一項所示，並願供擔保請准宣告假執行。
  二、陳述：
（一）被告乙○○於民國九十年二月十九日，以電話透過原告配偶陳桂蔥向原告表示
      伊用房子辦貸款要借給沈元和的錢已來不及，要原告借伊新台幣（下同）一百
      二十萬元，供其周轉一星期。原告遂於翌日將一百二十萬元匯入被告指定其配
      偶丙○○○（丙○○○部分，原告已撤回起訴）於世華聯合商業銀行永和分行
      帳號00000000000號帳戶。然被告雖於九十年三月二十七日先行清
      償部分借款六十萬元，惟尚餘六十萬元至今仍未償還。嗣原告於九十一年五月
      十四日向本院聲請對被告及丙○○○核發支付命令，卻因收受匯款對象為丙○
      ○○，因而被告部分遭本院駁回，僅丙○○○部分核發支付命令。因丙○○○
      對該支付命令聲明異議，並於本院審理時陳稱該次借款係由被告所借，原告始
      於本件追加起訴被告，而依消費借貸之法律關係，請求判決被告應給付原告六
      十萬元，及自追加起訴狀送達被告之翌日起至清償日止，按年息百分之五計算
      之利息。
（二）有關被告抗辯其已將對訴外人佳和水電空調有限公司（下稱佳和公司）六十萬
      元投資債權轉讓予原告，以抵償本件六十萬元借款乙節，原告並不同意受讓前
      述投資債權，故被告仍欠原告六十萬元。
  三、證據：提出存證信函、臺灣銀行羅東分行匯出匯款回條聯、原告之臺灣銀行存
      摺各一份、現金支出傳票三份及本院九十一年度票字第八二二二號裁定一份為
      證。
乙、被告方面：
  一、聲明：
（一）原告之訴及假執行之聲請均駁回。
（二）如受不利判決，願供擔保請准宣告免為假執行。
  二、陳述：
（一）程序部分：本件原告先起訴主張丙○○○基於借貸關係應給付原告一百二十萬
      元，嗣於九十一年十一月二十一日又以追加起訴暨準備書狀，追加被告乙○○
      基於借貸關係應給付原告六十萬元，且又稱若非基於借貸關係，則基於不當得
      利請求。惟於原告所追加之當事人並非同一，所追加之金額亦不相同，尚非屬
      擴張應受判決事項之聲明，且影響訴訟標的之同一性，兩者顯非同一事實，自
      無請求之基礎事實同一之問題。而被告亦因原告尚未特定訴訟標的而無法答辯
      ，爰請依法駁回原告追加被告為當事人之部分。
（二）實體部分：本件事實原為訴外人沈元和及原告之子黃謝仁二人共同經營佳和公
      司，由沈元和擔任董事長，黃謝仁擔任總經理，而由原告擔任會計以及出納。
      即至九十年二月間，因佳和公司欲投標臺灣電力股份有限公司高雄０２Ａ配電
      線路樹竹修剪及接線改善工程，需要一百二十萬元之工程押標金，沈元和及黃
      謝仁隨即主動與被告聯絡，要求由被告向原告商借一百二十萬元用以投資佳和
      公司。事後被告還款時，原告向被告表示：拿六十萬元給原告即可，另外六十
      萬元因為他自己在佳和公司上班，他要繼續放在佳和公司生利息。被告遂依原
      告之指示，先於九十年三月二十三日匯款六十萬元而為部分清償，並另以被告
      對於佳和公司之債權六十萬元轉讓予原告而為清償。是原告本件所主張之債權
      已因被告前開二次給付行為而清償完畢，請依法駁回原告之訴。
  三、證據：提出台北縣政府營利事業登記證、經濟部公司執照、佳和公司帳目、臺
      灣電力股份有限公司工程保證金收據、丙○○○世華聯合商業銀行活期儲蓄存
      摺均各一份及支票三紙為證。
    理      由
壹、程序部分：
    按本件原告原以請求返還借款六十萬元為由，聲請本院向被告乙○○及其配偶丙
    ○○○核發支付命令，經本院一部准許一部駁回，而僅向丙○○○核發支付命令
    ，嗣因丙○○○對該支付命令聲明異議而視為起訴，並於本院審理中辯稱該次借
    款係由被告所借，與其並無關連，原告始另於九十一年十一月二十一日具狀追加
    乙○○為被告。查原告於支付命令聲請狀中主張借貸關係之相對人本為丙○○○
    及乙○○，嗣雖因部分核發支付命令，而僅列丙○○○為被告，但基礎事實仍為
    原告因借款一百二十萬元予被告，而依被告指示匯款至丙○○○之帳戶，核其請
    求之基礎事實應屬同一；又原告於本院審理時當庭表示既已合法追加乙○○為原
    告，願撤回丙○○○部分，且為丙○○○及被告所同意，是原告此一訴之追加亦
    無甚礙被告之防禦及訴訟之終結，故原告追加起訴被告，尚與民事訴訟法第二百
    五十五條第一項但書第二款、第七款規定相符，應予准許。
貳、實體部分：
  一、本件原告起訴主張：被告於九十年二月十九日，以電話經由原告配偶陳桂蔥，
      向原告表示伊辦理房屋貸款欲借予沈元和之款項，不及核撥，而向原告借款一
      百二十萬元，供其周轉一星期，原告遂於翌日，將一百二十萬元匯入被告指定
      之丙○○○於世華聯合商業銀行永和分行帳號00000000000號帳戶
      ，嗣被告雖於九十年三月二十七日先行清償部分借款六十萬元，惟尚餘六十萬
      元至今仍未償還，爰依消費借貸之法律關係訴請判決如聲明所示等情。被告則
      以本件實為沈元和及原告之子黃謝仁共同經營佳和公司，由沈元和擔任董事長
      、黃謝仁擔任總經理、原告擔任會計及出納，於九十年二月間，因佳和公司欲
      投標臺灣電力股份有限公司高雄０２Ａ配電線路樹竹修剪及接線改善工程，需
      一百二十萬元之工程押標金，沈元和及黃謝仁即主動與被告聯絡，要求由被告
      向原告商借一百二十萬元用以投資佳和公司，事後被告還款時，原告向被告表
      示：拿六十萬元給原告即可，另外六十萬元因為他自己在佳和公司上班，他要
      繼續放在佳和公司生利息云云，被告遂依原告之指示，先於九十年三月二十三
      日匯款六十萬元而為部分清償，並另以被告對於佳和公司之六十萬元投資債權
      轉讓予原告而為清償，是原告本件所主張之債權業已因被告前開二次給付行為
      而清償完畢等語置辯。
  二、原告主張其於九十年二月二十日，以匯款之方式，借款一百二十萬元予被告，
      嗣被告於同年三月二十七日先行清償六十萬元之事實，業據原告提出臺灣銀行
      羅東分行匯出匯款回條聯、臺灣銀行存摺各一份及現金支出傳票三份為證，且
      為被告所不爭執，已堪信為真實。
  三、被告雖抗辯其業已轉讓對佳和公司之六十萬元投資債權予原告，以清償其餘六
      十萬元借款債務云云。惟查：被告前開抗辯為原告所否認，被告固以佳和公司
      帳目中所記載其應得利息與實際自原告處所得之利息數額並不相同為由，主張
      兩造間確有債權轉讓之合意，然縱該利息差額果為原告所扣留取得，亦無法認
      定兩造有投資債權轉讓之合意，蓋被告既因原告借款一百二十萬元，而得投資
      佳和公司，獲得按月相當利息之利益，則依一般經驗法則判斷，被告自應給付
      利息予原告，要無原告無息借款供被告投資獲利之理，是原告藉在佳和公司擔
      任會計出納之便，將佳和公司應付被告之相當利息款項，預扣部分作為被告應
      支付原告之利息，亦與一般社會常情無違，故尚難以佳和公司帳目中所記載被
      告應得利息，與被告實際自原告處所得數額不同，即遽認兩造已有以債權轉讓
      方式清償本件六十萬元借款之合意，此外，被告復未能再舉證以實其說，所辯
      自無可採。
  四、按「借用人應於約定期限內，返還與借用物種類、品質、數量相同之物，未定
      返還期限者，借用人得隨時返還，貸與人亦得定一個月以上之相當期限，催告
      返還」，民法第四百七十八條定有明文。查本件被告尚欠原告借款六十萬元未
      清償，揆諸上開規定，原告自得請求被告返還之。
  五、從而，本件原告依消費借貸法律關係，請求被告給付六十萬元，及自追加起訴
      狀送達翌日即九十一年十一月二十八日（註：本件追加起訴狀係由原告自行送
      達被告，原告雖未證明確實之送達日期，惟參諸被告於九十一年十一月二十八
      日當庭提出答辯狀，表示不同意原告追加，顯被告至遲於九十一年十一月二十
      七日已收受追加起訴狀，故應以該日為送達之日）起至清償日止，按年息百分
      之五計算之利息，洵屬正當，應予准許。
  六、兩造陳明願供擔保，請准宣告假執行或免為假執行，經核皆無不合，爰分別酌
      定相當擔保金額併准許之。
  七、本件事證已臻明確，兩造其餘主張及攻擊防禦方法，核與判決結果不生影響，
      爰不逐一論述，併此敘明。
據上論結，本件原告之訴為有理由，依民事訴訟法第七十八條、第三百九十條第二項
、第三百九十二條，判決如主文。
中      華      民      國    九十二    年      一      月      九      日
                                    臺灣板橋地方法院民事第二庭
~B法  官  連士綱
右為正本係照原本作成。
如對本判決上訴，須於判決送達後廿日內向本院提出上訴狀。
中      華      民      國    九十二    年      一      月      九      日
~B書記官  李宏明


司法院資訊處製作；財團法人民間司法改革基金會備份。
